【裁判字號】    96,訴,2700
【裁判日期】    970122
【裁判案由】    損害賠償
【裁判全文】
臺灣臺中地方法院民事判決  96年度訴字第2700號
原      告  甲○○
被      告  乙○○
上列當事人間請求損害賠償事件，由本院刑事庭移送前來，本院
於民國97年1月3日言詞辯論終結，判決如下：
    主      文
被告應給付原告新臺幣壹拾萬元及自民國九十六年七月十一日起
至清償日止，按年息百分之五計算之利息。
被告應於大砌四方社區大廳公告欄及社區共九棟電梯內之公告欄
，以Ａ4版面公告如附件一之內容啟事十日。
原告其餘之訴駁回。
訴訟費用由被告負擔拾分之壹，餘由原告負擔。
本判決第一項原告勝訴部分得假執行。
原告其餘假執行之聲請駁回。
    事實及理由
一、按不變更訴訟標的，而補充或更正事實上或法律上之陳述者
    ，非為訴之變更或追加，民事訴訟法第256條定有明文。原
    告於告訴被告妨害名譽之刑事訴訟程序附帶提起本件民事訴
    訟，就回復名譽之處分部分，原聲明求為「被告應於頻果日
    報、自由時報、聯合報、中國時報等媒體及大砌四方社區公
    告，為被告之犯行情事以公告、啟事公開道歉」之判決，嗣
    於訴狀送達被告後，並經本院刑事庭將該附帶民事訴訟裁定
    移送本院民事庭審理後，於民國96年10月12日具狀，聲明求
    為「被告應：(一)、於判決確定後15日內，於頻果日報、自由
    時報、聯合報、中國時報四家媒體中部地方版面以全版之四
    分之一版面（即高25公分×寬17.7公分），刊登如附件二之
    內容啟事1日；(二)、於大砌四方社區大廳公告欄及社區共9棟
    電梯內之公告欄，公告如附件二之內容啟事10日。」之判決
    ，核為補充法律上之陳述，與民事訴訟法第256條之規定相
    符，應予准許，合先敘明。
二、原告起訴主張：被告於95年7月27日向臺中縣政府使用管理
    課、大里市公所工務課、大砌四方管理委員會、豐邑建設股
    份有限公司寄發其所製作其內容指稱原告「強勢運作委員會
    要台灣國際進場服務」、「未經區權會同意..... 以莫須有
    之罪名，強行將本人之主任委員職務調整為文康委員」及「
    甲○○女士自稱懂法、玩法之人，卻強勢主導委員會成員一
    起做出不符法令程序之事」等語內容不實之陳情書，並於95
    年8月3日晚間住戶臨時會議中，委請自稱「張律師」之張
    積祥進入會場，在不特定住戶前，宣讀系爭陳情書之內容，
    侵害原告之名譽、信用。又被告從事直銷產品之銷售，並非
    無職業及收入，依其不動產之異動資料，亦知其財富累積迅
    速。爰依民法第195條第1項之規定，請求被告給付原告慰撫
    金新臺幣（下同）600萬元，並依民法第195條第1項之規定
    ，為回復原告之名譽，請求被告應為下列行為：(一)、於判決
    確定後15日內，於頻果日報、自由時報、聯合報、中國時報
    四家媒體中部地方版面以全版之4分之1版面（即高25公分×
    寬17.7公分），刊登如附件二之內容啟事1日；(二)、於大砌
    四方社區大廳公告欄及社區共9棟電梯內之公告欄，公告如
    附件二之內容啟事10日。並聲明：(一)、被告應給付原告600
    萬元，及自95年7月27日起至清償日止，按年息5％計算之利
    息；(二)、於判決確定後15日內，於頻果日報、自由時報、聯
    合報、中國時報四家媒體中部地方版面以全版之4分之1版面
    （即高25公分×寬17.7公分），刊登如附件二之內容啟事1
    日；(三)、於大砌四方社區大廳公告欄及社區共9棟電梯內之
    公告欄，公告如附件二內容之啟事10日；(四)、願供擔保，請
    准宣告假執行。
三、被告抗辯：系爭陳情書之內容並非不實，蓋由大砌四方管理
    委員會95年6月7日及9日會議記錄、同年月9日及12日之公告
    ，與臺中縣政府95年8月14日府工使字第0950208974號函及
    95年10月11日府工使字第0950265106號函之內容說明管委會
    不得擅自解任及代理主任委員、管理委員職務，被告所寄發
    之系爭陳情書內容，或於臨時會議所提出之質疑，皆係可受
    公評之事項，除為保障被告權利外，亦同時為使大砌四方社
    區○○○○○道，避免社區受太大之損害才請求縣政府協助
    ，並無妨害原告名譽之犯意，系爭陳情書內容亦未涉及原告
    個人私德，況被告於95年8月3日晚間住戶臨時會議宣讀系爭
    陳情書之內容，乃係基於大砌四方管理委員會95年7月31日
    之公告，於會議當時更是經原告允許所為之者，且原告亦未
    有名譽受損，更連任為監察委員，被告所為之言論雖足令原
    告不快，然尚未達貶低原告人格之程度，依憲法保障人民言
    論自由之旨，難認被告有何妨害名譽之犯行。被告業對臺灣
    高等法院臺中分院96年度上易字第1809號刑事判決聲請再審
    。被告並未侵害原告名譽、信用。原告請求被告給付慰撫金
    及請求回復名譽之適當處分，均無理由。並聲明：原告之訴
    駁回。
四、兩造不爭執之事實：
(一)被告曾於95年7月27日向臺中縣政府使用管理課、大里市公
    所工務課、大砌四方管理委員會、豐邑建設股份有限公司寄
    發系爭「陳情書」。
(二)被告於95年8月3日晚間住戶臨時會議中，曾委請自稱「張
    律師」之張積祥進入會場，被告在不特定住戶前，宣讀系爭
    陳情書之內容。
五、得心證之理由：
    本件兩造厥有爭執者，為被告應否負侵權行為責任？原告得
    否因本件侵權行為而向被告請求慰撫金？及原告得否因本件
    侵權行為而向被告請求回復名譽之適當處分？其方式為何？
    經查：
(一)原告主張被告於95年7月27日向臺中縣政府使用管理課、大
    里市公所工務課、大砌四方管理委員會、豐邑建設股份有限
    公司寄發其所製作其內容指稱原告「強勢運作委員會要台灣
    國際進場服務」、「未經區權會同意..... 以莫須有之罪名
    ，強行將本人之主任委員職務調整為文康委員」及「甲○○
    女士自稱懂法、玩法之人，卻強勢主導委員會成員一起做出
    不符法令程序之事」等語之陳情書，並於95年8月3日晚間住
    戶臨時會議中，委請自稱「張律師」之張積祥進入會場，
    在不特定住戶前，宣讀系爭陳情書之內容之事實，業據原告
    提出大砌四方管理委員會收件信封、陳情書、法務部函、普
    世科技開發股份有限公司基本資料查詢、照片、委任狀、臺
    灣臺中地方法院檢察署96年度偵續字第177號起訴書、本院
    96年度易字第2698號刑事判決及臺灣高等法院臺中分院96年
    度上易字第1809號刑事判決為證，並為兩造對：被告曾於95
    年7月27日向臺中縣政府使用管理課、大里市公所工務課、
    大砌四方管理委員會、豐邑建設股份有限公司寄發系爭「陳
    情書」；被告於95年8月3日晚間住戶臨時會議中，曾委請自
    稱「張律師」之張積祥進入會場，被告在不特定住戶前，
    宣讀系爭陳情書之內容等情所不爭執，堪認為真實。雖被告
    辯稱：系爭陳情書之內容並非不實云云。惟查被告及原告原
    分別為大砌四方社區主任委員及設備委員職務，被告於95年
    6月7日管委會第3次臨時會中，宣布辭去主任委員，於95年6
    月9日管委會第4次臨時會議中，被告出席約15分鐘後宣布退
    席，由訴外人黃朝煌擔任主席，並全數贊成調整被告為文康
    委員；該日會議中並由監察委員口頭向列席住戶報告95年5
    月27日遴選新物業管理顧問公司過程，係由鴻海（齊家）、
    豈林（被告所推薦）、「臺灣國際公寓大廈管理維護公司」
    （以下簡稱「臺灣國際公司」，原告所推薦）等三家公司簡
    報並報價後，由出席委員以無記名投票表決，6票贊成3票反
    對，多數決通過改聘臺灣國際公司，擔任該社區之管理維護
    工作之遴選過程等情，業經證人即大砌四方管理委員會副主
    任委員黃朝煌、委員黃建嘉及住戶陸星達等人於96年4月27
    日在臺灣臺中地方法院檢察署96年度偵續字第177號妨害名
    譽等案件偵查中證述屬實，有該日之筆錄，並有會議紀錄3
    份及公告1份附於該偵查卷內可稽。自難認被告前開指述為
    真實。
(二)又雖被告復辯稱：其業對臺灣高等法院臺中分院96年度上易
    字第1809號刑事判決聲請再審，其所為言論，未妨害原告名
    譽云云，並據其提出本院函、大砌四方社區第一屆臨時區分
    所有權人會議記錄、存證信函、上開會議記錄及公告、簽到
    表、會議通知、公告、大砌四方管理委員會函、臨時會議開
    會通知、臺中縣政府函、內政部函、臨時會議發言單、上開
    委任狀、法務部函、臺灣臺中地方法院檢察署96年度偵字第
    476號、第2677號不起訴處分書、臺灣高等法院臺中分院檢
    察署96年度上聲議字第841號處分書、臨時會議紀錄、臨時
    管理委員會會議紀錄、上開臺灣高等法院臺中分院96年度上
    易字第1809號刑事判決、陳情書等為證。又雖依上開被告提
    出之臺灣臺中地方法院檢察署96年度偵字第476號不起訴處
    分書所示，於原告告訴被告妨害名譽案件，被告曾為檢察官
    為不起訴處分。然按不法侵害他人之身體、健康、名譽、自
    由、信用、隱私、貞操，或不法侵害其他人格法益而情節重
    大者，被害人雖非財產上之損害，亦得請求賠償相當之金額
    。其名譽被侵害者，並得請求回復名譽之適當處分，民法第
    195條第1項規定甚明。再雖信用，乃為對經濟上評價而言。
    被告所載上開陳情書之內容，尚難認會影響及對原告之經濟
    上評價，亦即尚難認對原告之信用有所侵害。原告主張被告
    上開行為侵害其信用權，固亦無據。惟名譽為人格之社會評
    價，名譽有無受侵害，應以社會上對其評價是否貶損以為斷
    。刑法上妨害名譽罪之成立，固以公然侮辱或意圖散布於眾
    而指摘或傳述足以毀損他人名譽之事為要件。惟在民法上，
    若已將足以毀損他人名譽之事表白於特定第三人，縱未至公
    然侮辱之程度，且無散布於眾之意圖，亦應認係名譽之侵害
    ，蓋既對於第三人表白足以毀損他人名譽之事，則其人之社
    會評價，不免因而受有貶損。被告既於上開陳情書記載原告
    「強勢運作委員會要台灣國際進場服務」、「未經區權會同
    意..... 以莫須有之罪名，強行將本人之主任委員職務調整
    為文康委員」及「甲○○女士自稱懂法、玩法之人，卻強勢
    主導委員會成員一起做出不符法令程序之事」等語，既難認
    為真實，則被告該文詞，被告寄發該陳情書之臺中縣政府使
    用管理課、大里市公所工務課、大砌四方管理委員會、豐邑
    建設股份有限公司之承辦人員及出席95年8月3日晚間大砌四
    方社區住戶臨時會議之住戶均已知悉，原告之品德、聲譽、
    社會一般評價當因而受有貶損，被告該行為亦顯已侵害原告
    之名譽權。此與被告是否受有刑法上妨害名譽之有罪判決無
    涉。是被告是否業對臺灣高等法院臺中分院96年度上易字第
    1809號刑事判決聲請再審，即與本件無涉，且被告抗辯：其
    所為言論，未妨害原告名譽云云，亦無理由。原告即得因名
    譽受侵害，依民法第195條第1項之規定，請求被告賠償非財
    產上之損害及請求回復名譽之適當處分。
(三)次按慰撫金之酌給標準與財產上損害之計算不同，然非不可
    斟酌雙方身分資力與加害程度，及其他各種情形核定相當之
    數額，最高法院著有51年度台上字第223號判例意旨足資參
    照。原告因本件被告之前開行為不法侵害名譽行為，自受有
    痛苦。再查原告乃為靜宜大學畢業，現任職於鵬程環境工程
    有限公司副總經理，月薪15萬元左右，房子有2棟及其基地
    ，存款150萬元左右；被告則為明德家商畢業，現無工作，
    擔任義工，房子有1棟及其基地，車子1輛，沒有存款，除據
    兩造供述在卷外，並有原告提出之傳真資料、財政部臺灣省
    中區國稅局大屯稽徵所96年10月16日中區國稅大屯四字第09
    60040325號函、第0960040327號函所檢附之兩造財產及所得
    歸戶資料在卷可憑。雖原告復又主張：被告從事直銷產品之
    銷售，並非無職業及收入，依其不動產之異動資料，亦知其
    財富累積迅速等情，並據其提出名片及不動產異動資料為證
    。惟依該證據，尚不足認被告現有收入為何。是本院斟酌實
    際情況，及原告因本件妨害名譽所受痛苦之程度、兩造之身
    分、地位，認原告請求600萬元之精神慰撫金，尚嫌過高，
    應減為10萬元，方屬公允。按負損害賠償責任者，除法律另
    有規定或契約另有訂定外，應回復他方損害發生前之原狀。
    因回復原狀而應給付金錢者，自損害發生時起，加給利息，
    民法第213條第1、2項固有明文。惟按民法第213條第2項所
    謂因回復原狀而應給付金錢者，例如所侵害者為金錢，則應
    返還金錢，如所侵害者為取得利益之物，則於返還原物外，
    更應給付金錢抵償其所得利益，始克回復原狀。是我民法明
    定身體健康之傷害，應為金錢賠償 (民法第193條、第195
    條第1項前段)，此即民法第213條第1項所謂法律另有規定，
    自無適用同條第2項規定之餘地。原審竟憑該條第2項規定，
    命上訴人就醫藥費及慰藉金加給利息，顯有錯誤；以身體被
    傷害而請求金錢賠償者，固不得依民法第213條第2項請求就
    該金錢加給利息，惟侵權行為人支付該金錢遲延時，被害人
    非不得依民法第233條第1項規定請求法定利息，最高法院分
    別著有56年台上字第1863號及70年台上字第689號判例意旨
    足資參照。是如依民法第195條第1項之規定請求精神上損害
    賠償，僅得請求依民法第233條第1項規定之法定利息，並不
    得請求給付自損害發生時起加給利息。再民法第233條第1項
    乃規定：遲延之債務，以支付金錢為標的者，債權人得請求
    依法定利率計算之遲延。又民法第229條乃規定：給付有確
    定期限者，債務人自期限屆滿時起，負遲延責任。給付無確
    定期限者，債務人於債權人得請求給付時，經其催告而未為
    給付，自受催告時起，負遲延責任。其經債權人起訴而送達
    訴狀，或依督促程序送達支付命令，或為其他相類之行為者
    ，與催告有同一之效力。查本件給付並無確定期限，故其遲
    延利息，依上說明，原告僅得請求自訴狀繕本送達翌日即96
    年7月11日起算。原告利息之請求逾此範圍即無理由。
(四)又按名譽被侵害者，得請求為回復名譽之適當處分，民法第
    195條第1項後段定有明文。所謂適當之處分，係指該處分在
    客觀上足以回復被害人之名譽且屬必要者而言，最高法院亦
    著有86年台上字第3706號裁判意旨足資參照。本件原告請求
    被告於判決確定後15日內，於頻果日報、自由時報、聯合報
    、中國時報四家媒體中部地方版面以全版之4分之1版面（即
    高25公分×寬17.7公分），刊登如附件二之內容啟事1日，
    惟本件肇因乃因大砌四方社區之管理事務，原告受損之聲譽
    無關公益，且被告是以寄發上開陳情書予社區事務管理之相
    關單位及於社區住戶臨時會議中宣讀上開陳情書，並未透過
    媒體散佈，影響範圍僅及於該社區，如要求被告於判決確定
    後15日內，於頻果日報、自由時報、聯合報、中國時報四家
    媒體中部地方版面以全版之4分之1版面（即高25公分×寬17
    .7 公分），刊登如附件二之內容啟事1日，將所費不貲，亦
    非適當。再原告請求被告於大砌四方社區大廳公告欄及社區
    共9棟電梯內之公告欄，公告如附件二內容之啟事10日，惟
    其文中有關被告住居所及被告身分證字號與被告有無侵害原
    告名譽無涉，且該內容，亦與回復原告名譽之處分無關；有
    關「多次以不實之事由」、「多處惡意攻訐、詆譭」、「對
    前述以不實之事由，惡意攻訐、詆譭」等語，內容不明確；
    有關「信用受損」等語，如前所述，被告之行為，並未侵害
    原告之信用權；有關「人格、名譽受損」等情形，於被告前
    開為金錢之賠償時已有彌補，無於公告內容載明之必要。是
    應認被告於大砌四方社區大廳公告欄及社區共9棟電梯內之
    公告欄，以Ａ4版面公告如附件一之內容啟事10日，在客觀
    上足以回復被害人即原告之名譽且屬必要，原告逾上開准許
    範圍之請求，尚非正當，應予駁回。
(五)從而，原告依民法第195條第1項之規定，訴請被告賠償10
    萬元及自起訴狀繕本送達翌日即96年7月11日起至清償日止
    ，按年息5％計算之利息；於大砌四方社區大廳公告欄及社
    區共9棟電梯內之公告欄，公告如附件一之內容啟事10日之
    範圍內，洵屬正當，應予准許。至原告逾此範圍之請求，於
    法無據，應予駁回。本判決主文第1項原告勝訴部分，乃所
    命給付之金額未逾50萬元之判決，爰依職權宣告假執行。至
    原告敗訴部分，其假執行之聲請因訴之駁回而失所附麗，不
    予准許。另主文第2項部分性質上不適於為假執行之宣告，
    且本件民事判決是否為最後事實審之民事判決，於判決時尚
    無法知悉，亦無從假執行，故原告此部分假執行之聲請，亦
    應予以駁回。
六、本件事證已臻明確，兩造其餘之陳述、攻擊防禦方法及舉證
    ，均對本判決之結果，不生影響，爰不一一論述，附予敘明
    。
七、訴訟費用負擔之依據：民事訴訟法第79條。
中    華    民    國    97    年    1     月    22    日
                     臺灣臺中地方法院民事第二庭
                                法  官  陳秋月
右為正本係照原本作成
如對本判決上訴，須於判決送達後20日內向本院提出上訴狀。
中    華    民    國    97    年    1     月    22    日
                                書記官  張皇清
附件一：
┌────────────────────────────┐
│     道歉啟事                                           │
│本人乙○○為執行大砌四方社區社區管理委員會職務，於民國95│
│年7月27日向臺中縣政府使用管理課、大里市公所工務課、大砌 │
│四方管理委員會、豐邑建設股份有限公司寄發，並於95年8月3日│
│晚間住戶臨時會議中，在不特定住戶前，宣讀所製作其內容指稱│
│甲○○女士「強勢運作委員會要台灣國際進場服務」、「未經區│
│權會同意..... 以莫須有之罪名，強行將本人之主任委員職務調│
│整為文康委員」及「甲○○女士自稱懂法、玩法之人，卻強勢主│
│導委員會成員一起做出不符法令程序之事」等語，內容不實，不│
│法侵害甲○○女士名譽，特此向甲○○女士致歉。            │
│     道歉人  ：乙○○                                   │
└────────────────────────────┘
附件二：
┌────────────────────────────┐
│     道歉啟事                                           │
│本人乙○○原住居於臺中縣大里市○○街之【大砌四方社區Ｆ  │
│棟9樓】，為執行社區管理委員會職務，本人多次以不實之事由 │
│，為文製作陳情書、聲明啟事，寄發給臺中縣政府、大里市公所│
│等公家單位及社區起造人豐邑建設等，並散佈給社區住戶。內容│
│多處惡意攻訐、詆譭社區管理委員會監察委員甲○○女士。致林│
│明珠女士遭致相關單位人員及社區住戶誤解，人格信用、名譽受│
│損。                                                    │
│本人對前述以不實之事由，惡意攻訐、詆譭甲○○女士名譽之行│
│為深感歉疚與不應該！特此向林明女士致歉！懇祈原諒！      │
│     道歉人  ：乙○○                                   │
│     身分證號：Ｚ000000000                              │
│     地址：彰化縣和美鎮○○路799巷41弄15號              │
└────────────────────────────┘


司法院資訊處製作；財團法人民間司法改革基金會備份。
